---
title: "Sitzung 6: Regressionanalyse III"
output: 
  learnr::tutorial:
    progressive: true
    allow_skip: true
    includes:
      after_body: footer.html
      in_header: header.html
runtime: shiny_prerendered
---

```{r setup, include = FALSE}
source('setup.R')
```


## Vorbereitung
### Übungs-Datensatz (wie beim letzten Termin)

Eine Stichprobe von 100 Schülerinnen und Schülern hat einen Lese- und einen Mathematiktest beantwortet, zusätzlich einen allgemeinen Intelligenztest. Im Datensatz enthalten ist zudem das Geschlecht (`female`, 0=m, 1=w). Wir laden als erstes die nötigen `R`-Pakete sowie den Datensatz.

```{r}
library(car)
library(MASS)
library(ggplot2)
# Datensatz laden
data("Schulleistungen", package = "PsyBSc7")
```

Sagen Sie mit Hilfe eines Regressionsmodells die Leseleistung durch das Geschlecht und durch die Intelligenz vorher (im Datensatz *Schulleistungen*) und speichern sie diese Modell unter dem Namen `mod` ab.

```{r exercise_lm_reading, exercise = TRUE, exercise.eval = FALSE}
# Modell zur Vorhersage der Leseleistung
mod <- ...
...
```

```{r exercise_lm_reading-hint-1}
# Verwenden Sie den Befehl
lm(...~...)
```

```{r exercise_lm_reading-solution}
# Modell zur Vorhersage der Leseleistung
mod <- lm(reading ~ female + IQ, data = Schulleistungen)
mod
```

```{r, echo = F}
# For further use
mod <- lm(reading ~ female + IQ, data = Schulleistungen)
```

```{r exercise_setup1, echo = F}
# For further use in exercises
mod <- lm(reading ~ female + IQ, data = Schulleistungen)
```



Gegenstand der folgenden Sitzung ist Die Prüfung von Voraussetzungen der Regressionsanalyse:

* Linearität (Wiederholung)
* Homoskedaszidität (Wiederholung)
* Normalverteilung der Residuen (Wiederholung)
* Multikollinearität
* Identifikation von Ausreißern und einflussreichen Datenpunkten



## Linearität

Eine grafische Prüfung der partiellen Linearität der zwischen den einzelnen Prädiktorvariablen und dem Kriterium durch *partielle Regressionsplots* erfolgen. Für jeden Prädiktor werden die Residuen bei Vorhersage durch die anderen Prädiktoren gegen die Residuen des Kriteriums bei Vorhersage durch den jeweiligen Prädiktor dargestellt. Diese Grafiken können Hinweise auf systematische nicht-lineare Zusammenhänge geben, die in der Modellspezifikation nicht berücksichtigt wurden. Die zugehörige `R`-Funktion heißt `avPlots` und brauch als Argument das Modell `mod`.


```{r exercise_avPlots, exercise = TRUE, exercise.eval = FALSE, exercise.setup = "exercise_setup1", fig.height=6, fig.align="center"}
avPlots(model = ..., pch = 16, lwd = 4)
```

```{r exercise_avPlots-solution}
avPlots(model = mod, pch = 16, lwd = 4)
```



Mit Hilfe der Argumente `pch=16` und `lwd=4` werden die Darstellung der Punkte (ausgefüllt anstatt leer) sowie die Dicke der Linie (vierfache Dicke) manipuliert. Den Achsenbeschriftungen ist zu entnehmen, dass auf der Y-Achse jeweils *reading | others* dargestellt ist. Die vertikale Linie *|* steht hierbei für den mathematischen Ausdruck gegeben und *others* steht hierbei für alle weiteren (anderen) Prädiktoren im Modell. Bei den unabhängigen Variablen (UV, *female*, *IQ*) steht *UV | others* jeweils für die jeweilige UV gegeben der anderen UVs im Modell. Somit beschreiben die beiden Plots jeweils die Beziehungen, die die UVs über die anderen UVs im Modell hinaus mit dem Kriterium (AV, abhängige Variable) haben. 


## Verteilung der Residuen

### Homoskedastizität

Die Varianz der Residuen sollte unabhängig von den Ausprägungen der Prädiktoren sein. Dies wird i.d.R. grafisch geprüft, indem die Residuen $e_i$ gegen die Vorhergesagten Werte $\hat{y}_i$ geplottet werden; dem sogenannten *Residuenplot* (engl., *residual plot*). In diesem Streudiagramm sollten die Residuen gleichmäßig über $\hat{y}_i$ streuen und keine systematischen Trends (linear, quadratisch, auffächernd, o.ä.) erkennbar sein. Die Funktion `residualPlots` des Pakets `car` erzeugt separate Streudiagramme für die Residuen in Abhängigkeit von jedem einzelnen Prädiktor $x_j$ und von den vorhergesagten Werten $\hat{y}_i$ (*"Fittet Values"*); als Input brauch sie das Modell `mod`. Zusätzlich wird für jeden Plot ein quadratischer Trend eingezeichnet und auf Signifikanz getestet, womit eine zusätzliche Prüfung auf nicht-lineare Effekte erfolgt. Sind diese Test nicht signifikant, ist davon auszugehen, dass diese Effekte nicht vorliegen und die Voraussetzungen nicht verletzt sind.  

```{r exercise_residualPlots, exercise = TRUE, exercise.eval = FALSE, exercise.setup = "exercise_setup1", fig.height=6, fig.align="center"}
# Grafisch (+ Test auf Nicht-Linearität)
residualPlots(model = ..., pch = 16)
```

```{r exercise_residualPlots-solution}
# Grafisch (+ Test auf Nicht-Linearität)
residualPlots(model = mod, pch = 16)
```

Die Funktion `ncvTest` (als Input brauch sie `mod`) prüft, ob die Varianz der Residuen bedeutsam linear (!) mit den vorhergesagten Werten zusammenhängt. Wird dieser Test signifikant, ist die Annahme der Homoskedaszidität verletzt [(Wikipedia: Breusch-Pagan)](https://en.wikipedia.org/wiki/Breusch–Pagan_test). Wird er nicht signifikant, kann dennoch eine Verletzung vorliegen, z.B. ein nicht-linearer Zusammenhang. 

```{r exercise_ncvTest, exercise = TRUE, exercise.eval = FALSE, exercise.setup = "exercise_setup1"}
# Test For Non-Constant Error Variance
ncvTest(model = ...)
```

```{r exercise_ncvTest-solution}
# Test For Non-Constant Error Variance
ncvTest(mod)
```






### Normalverteilung

Voraussetzung für die Signifikanztests im Kontext der linearen Regression ist die Normalverteilung der Residuen. Auch diese Annahme wird i.d.R. grafisch geprüft. Hierfür bietet sich zum einen ein Histogramm der Residuen an, zum anderen ein *Q-Q-Diagramm* (oder "Quantile-Quantile-Plot"). Zusätzlich zur grafischen Darstellung erlaubt z.B. der Shapiro-Wilk-Test auf Normalität (`shapiro.test`) einen Signifkanztest der Nullhypothese, dass die Residuen normalverteilt sind. Auch der Kolmogorov-Smirnov (`ks.test`) Test, welcher eine deskriptive mit einer theoretischen Verteilung vergleicht, wäre denkbar. 

Fangen wir mit der Vorbereitung der Daten an. Wir wollen die studentisierten Residuen grafisch mit dem `R`-Paket `ggplot2`darzustellen. Der Befehl `studres` aus dem `MASS` Paket greift die Residuen aus einem `lm` Objekt ab; also aus `mod`; und studentisiert diese. Studentisieren der Residuen führt eine Art Standardisierung durch, sodass anschließend der Mittelwert *0* und die Varianz *1* ist. Speichern Sie diese Residuen als `res` ab und erzeugen Sie dann daraus einen `data.frame`, welchen wir später in den Grafiken mit `ggplot2` verwenden wollen. 
 
```{r test_dataprep, exercise = TRUE, exercise.setup = "exercise_setup1", exercise.eval = FALSE}

```

```{r test_dataprep-hint-1}
# Verwenden Sie die Befehle 
studres(...)
```
 
```{r test_dataprep-hint-2}
# Verwenden Sie die Befehle 
studres(...)
# und
data.frame(...)
```

```{r test_dataprep-hint-3}
# Verwenden Sie die Befehle 
studres(...)
# und
data.frame(...)
# geben Sie das Objekt des Data.frames zurück (sehen Sie sich dieses an)
```
 
```{r test_dataprep-check}
# Intro into excercise
mod <- lm(reading ~ female + IQ, data = Schulleistungen)

# Begin grading:
res <- studres(mod) # Studentisierte Residuen als Objekt speichern
df_res <- data.frame(res) # als Data.Frame für ggplot
res <- df_res

grade_result(
  fail_if(~ (!identical(.result, res)), 'Haben Sie die richtigen Input-Argumente verwendet? Sie wollen die studentisierten Resiuden abspeichern - als data.frame. Geben Sie diese Objekt aus.'),
  pass_if(~ identical(.result, res)),
  correct = 'Sehr gut! Sie haben erfolgreich die Residuen als data.frame abgespeichert.',
  incorrect = 'Leider falsch.',
  glue_correct = '{.correct}',
  glue_incorrect = '{.incorrect} {.message}')
```


```{r, echo = F}
res <- studres(mod) # Studentisierte Residuen als Objekt speichern
df_res <- data.frame(res) # als Data.Frame für ggplot
```


```{r exercise_setup2, echo = F}
# For further use in exercises
mod <- lm(reading ~ female + IQ, data = Schulleistungen)
res <- studres(mod) # Studentisierte Residuen als Objekt speichern
df_res <- data.frame(res) # als Data.Frame für ggplot
```

In dem folgenden Block sehen wir den Code für ein Histogramm in `ggplot2`-Notation. Hier sind einge Zusatzeinstellungen gewählt, die das Histogramm schöner machen sollen. Vervollständigen Sie mit Hilfe der Tipps den Code.


```{r exercise_hist1, exercise = TRUE, exercise.eval = FALSE, exercise.setup = "exercise_setup2"}
# Grafisch: Histogramm mit Normalverteilungskurve
ggplot(data = ???, aes(x = ??)) + 
     geom_histogram(aes(y =..density..),
                    bins = 15,                    # Wie viele Balken sollen gezeichnet werden?
                    colour = "blue",              # Welche Farbe sollen die Linien der Balken haben?
                    fill = "skyblue") +           # Wie sollen die Balken gefüllt sein?
     stat_function(fun = dnorm, args = list(mean = mean(???), sd = sd(???)), col = "darkblue") + # Füge die Normalverteilungsdiche "dnorm" hinzu und nutze den empirischen Mittelwert und die empirische Standardabweichung "args = list(mean = mean(res), sd = sd(res))", wähle dunkelblau als Linienfarbe
     labs(title = "Histogramm der Residuen mit Normalverteilungsdichte", x = "Residuen") # Füge eigenen Titel und Achsenbeschriftung hinzu
```


```{r exercise_hist1-hint-1}
# an 
data # wird in ggplot immer der data.frame mit den Daten übergeben
```

```{r exercise_hist1-hint-2}
# der Dataframe enthält in unserem Fall eine Variable, welche die Residuen enthält. Den Namen haben wir selbst vergeben. Diesen können Sit mit
colnames()
# in Erfahrung bringen (welcher die Namen der Spalten ausgibt)
```

```{r exercise_hist1-hint-3}
# Auf die x-Achse in einem Histogramm wird immer die Variable selbst abgetragen. Diese müssen sie an 
aes(x = ...) # übergeben
```

```{r exercise_hist1-hint-4}
# mit 
stat_function(fun = dnorm, args = list(...)) # übergeben wir eine statistische Funktion, 
# welche dazu geplottet werden soll.
# Hier ist dies die Dichte der Normalverteilung "dnorm". Diese Funktion wird normalerweise mit
dnorm(x = ..., mean = ..., sd = ...) # angesprochen. Wir können mit dieser die Dichte der Normalverteilung
# am Punkt x berechnen. Um welche Normalverteilung es sich handelt, geben wir mit "mean" und "sd" an.
# Die Normalverteilung ist eindeutig durch Mittelwert und Standardabweichung definiert.
```

```{r exercise_hist1-hint-5}
# mit 
stat_function(fun = dnorm, args = list(...)) # übergeben wir eine statistische Funktion, 
# welche dazu geplottet werden soll.
# Hier ist dies die Dichte der Normalverteilung "dnorm". Diese Funktion wird normalerweise mit
dnorm(x = ..., mean = ..., sd = ...) # angesprochen. Wir können mit dieser die Dichte der Normalverteilung
# am Punkt x berechnen. Um welche Normalverteilung es sich handelt, geben wir mit "mean" und "sd" an.
# Die Normalverteilung ist eindeutig durch Mittelwert und Standardabweichung definiert.
# Die Argumente, die dnorm normalerweise erhält, können wir in args als Liste in stat_function abgeben
# Hier brauchen wir allerdings "x" nicht, da das übrigbleibenden (wenn wir mean und sd angeben) Argument
# für den Plot manipuliert wird (von ggplot2). Somit erhalten wir für die Ausprägungen entlang der
# x-Achse die Dichte der Normalverteilung (und zwar der Residuen!).
```


```{r exercise_hist1-solution}
# Grafisch: Histogramm mit Normalverteilungskurve
ggplot(data = df_res, aes(x = res)) + 
     geom_histogram(aes(y =..density..),
                    bins = 15,                    # Wie viele Balken sollen gezeichnet werden?
                    colour = "blue",              # Welche Farbe sollen die Linien der Balken haben?
                    fill = "skyblue") +           # Wie sollen die Balken gefüllt sein?
     stat_function(fun = dnorm, args = list(mean = mean(res), sd = sd(res)), col = "darkblue") + # Füge die Normalverteilungsdiche "dnorm" hinzu und nutze den empirischen Mittelwert und die empirische Standardabweichung "args = list(mean = mean(res), sd = sd(res))", wähle dunkelblau als Linienfarbe
     labs(title = "Histogramm der Residuen mit Normalverteilungsdichte", x = "Residuen") # Füge eigenen Titel und Achsenbeschriftung hinzu
```

Nutzen wir nur die Defaulteinstellung des Histogramms, sie es so aus:

```{r}
# hier nochmal nur das Nötigste:
ggplot(data = df_res, aes(x = res)) + 
     geom_histogram(aes(y =..density..),  bins = 15) +           
     stat_function(fun = dnorm, args = list(mean = mean(res), sd = sd(res)))
```

Ähnliche Informationen sind aus dem *Q-Q-Plot* zu entnehmen. Die `R`-Funktion aus dem `car` Paket ist dazu sehr nützlich, da hier die Verteilung direkt mit `distribution` festgelegt werden kann.

```{r exercise_qqplot, exercise = TRUE, exercise.eval = FALSE, exercise.setup = "exercise_setup2"}
# Grafisch: Q-Q-Diagramm mit der car Funktion qqPlot
qqPlot(..., pch = 16, distribution = ...) 
```

```{r exercise_qqplot-hint-1}
qqplot() # brauch als Argument das Regressionmodell "mod". 
```

```{r exercise_qqplot-hint-2}
# Die Normalverteilung heißt in R "norm".
```

```{r exercise_qqplot-solution}
# Grafisch: Q-Q-Diagramm mit der car Funktion qqPlot
qqPlot(mod, pch = 16, distribution = "norm")
```

Nun wollen wir noch statistische Tests verwenden. Diese testen im Grunde genommen die Null-Hypothese: $H_0:$ *"Normalverteilung liegt vor"*. (Wir wissen allerdings, dass wir Hypothesen nur verwerfen können und nicht wirklich annehmen, weshalb diese Tests immer nur unter Vorbehalt interpretiert werden sollten - Aussagen wie etwa: *"$H_0$ nicht verworfen; daraus folgt, dass, dass in der Population Normalverteilung herrscht"*, sind nicht zulässig).

Der `shapiro.test` und der `ks.test` brauchen die Variablen selbst, welche auf Normalverteilung geprüft werden sollen; also `res`.

```{r exercise_shapiro, exercise = TRUE, exercise.eval = FALSE, exercise.setup = "exercise_setup2"}
# Test auf Abwweichung von der Normalverteilung mit dem Shapiro Test
shapiro.test(...)
```

```{r exercise_shapiro-solution}
# Test auf Abwweichung von der Normalverteilung mit dem Shapiro Test
shapiro.test(res)
```


```{r exercise_ks, exercise = TRUE, exercise.eval = FALSE, exercise.setup = "exercise_setup2"}
# Test auf Abwweichung von der Normalverteilung mit dem Kolmogorov-Smirnov Test
ks.test(..., "...", mean(...), sd(...))
```


```{r exercise_ks-hint-1}
# Die Argumente in 
ks.test # sind wie folgt angeordnet: 
# (Variable, "Verteilung (Wahrscheinlichkeitswerte)", Argument1_der_Verteilung, Argument2_der_Verteilung)
```

```{r exercise_ks-hint-2}
# Variable = res
# "Verteilung (Wahrscheinlichkeitswerte)" = "pnorm", die Verteilungswerte der Normalverteilung mit den Argumenten q=Quantil, sowie Mittelwert und Standardabweichung
# Argument1_der_Verteilung = Mittelwert von res
# Argument2_der_Verteilung = Standardabweichung von res
```


```{r exercise_ks-solution}
# Test auf Abwweichung von der Normalverteilung mit dem Kolmogorov-Smirnov Test
ks.test(res, "pnorm", mean(res), sd(res))
```

Für unser Modell zeigen alle Ergebnisse übereinstimmend, dass die Residuen normalverteilt sind (bzw. lehnen diese Hypothese nicht ab: *Shapiro-Wilk Test* ubd *Kolmogorov-Smirnov Tests gegen die Normalverteilung*).  `distribution = "norm` im `qqPlot` des `car` Pakets erzeugt den Vergleich zur Normalverteilung (auch der Vergleich zu anderen Verteilungen wäre möglich). Dem *Kolmogorov-Smirnov Tests gegen die Normalverteilung* `ks.test` muss zusnächst als erstes Argument `res`, die Variable, deren Verteilung untersucht werden soll, übergeben werden. `"pnorm"` zeigt an, dass die empirische Verteilung unserer Daten `res` mit der Normalverteilung verglichen werden soll (wird hier eine andere Verteilung gewählt, so kann gegen diese geprüft werden; auch können zwei empirisiche Verteilungen auf Gleichheit untersucht werden). Anschließend übergeben wir die verteilungsspezifischen Parameter; hier `mean(res)` (der Mittelwert) sowie `sd(res)` (die Standardabweichung), da die Normalverteilung genau durch diese beiden Parameter bestimmt ist (hier könnten auch theoretisch angenommene Parameter gewählt werden, z.B. `0` und `1` für eine Mittelwert von 0 und einer Varianz von 1). 

Wäre der *Shapiro-Wilk-Normality Tests* oder der *Kolmogorov-Smirnov Tests gegen die Normalverteilung* signifikant auf dem 5%-Niveau, würde dies dafür sprechen, dass "mit einer Irrtumswahrscheinlichkeit von 5% die Null-Hypothese auf Gleichheit der Normalverteilung mit unserer empirischen Verteilung verworfen werden muss, da in der Population die Abweichung der empirischen zur theoretischen Normalverteilung mit der Irrtumswahrscheinlichkeit von 5% ungleich 0 ist". 

Schiefe Verteilungen, welche sich im Histogramm oder im Q-Q-Plot wiederpiegeln sowie zu signifikanten *Shapiro-Wilk-Normality Tests* oder *Kolmogorov-Smirnov Tests gegen die Normalverteilung* führen können, könnten Indizien für nichtlineare (z.B. quadratische) Beziehungen im Datensatz sprechen. Weitere Analysen wären hierfür nötig.

## Multikollinearität

Multikollinearität ist ein potenzielles Problem der multiplen Regressionsanalyse und liegt vor, wenn zwei oder mehrere Prädiktoren hoch miteinander korrelieren. Hohe Multikollinearität

* schränkt die mögliche multiple Korrelation ein, da die Prädiktoren redundant sind und sich überlappende Varianzanteile in $y$ erklären.
* erschwert die Identifikation von bedeutsamen Prädiktoren, da deren Effekte untereinander konfundiert sind (die Effekte können schwer voneinander getrennt werden).
* bewirkt eine Erhöung der Standardfehler der Regressionkoeffizienten *(der Standardfehler ist die Standardabweichung zu der Varianz der Regressionskoeffizienten bei wiederholter Stichprobenziehung und Schätzung)*, d.h. die Schätzungen werden instabil. 

Multikollinearität kann durch Inspektion der *bivariaten Zusammenhänge* (Korrelationsmatrix) der Prädiktoren $x_j$ untersucht werden, dies kann aber nicht alle Formen von Multikollinearität aufdecken. Darüber hinaus ist die Berechung der sogennanten *Toleranz* und des *Varianzinflationsfaktors* (VIF) für jeden Prädiktor möglich. Hiefür wird für jeden Prädiktor $x_j$ der Varianzanteil $R_j^2$ berechnet, der durch Vorhersage von $x_j$ durch *alle anderen Prädiktoren* in der Regression erklärt wird. Toleranz und VIF sind wie folgt definiert:

* $T_j = 1-R^2_j = \frac{1}{VIF_j}$
* $VIF = \frac{1}{1-R^2_j} = \frac{1}{T_j}$

Offensichtlich genügt eine der beiden Statistiken, da sie vollständig redundant sind. Empfehlungen als Grenzwert für Kollinearitätsprobleme sind z. B. $VIF_j>10$ ($T_j<0.1$) (Eid, Gollwitzer, & Schmitt, 2017). Die Varianzinflationsfaktoren der Prädiktoren im Modell können mit der Funktion `vif` des `car`-Paktes bestimmt werden, der Toleranzwert als Kehrwert der VIFs.

```{r}

# Korrelation der Prädiktoren
cor(Schulleistungen$female, Schulleistungen$IQ)
# Varianzinflationsfaktoren
vif(mod)
# Toleranzwerte
1 / vif(mod)

```

Für unser Modell wird ersichtlich, dass die Prädiktoren praktisch unkorreliert sind und dementsprechend kein Multikollinearitätsproblem vorliegt. Unabhängigkeit folgt hieraus allerdings nicht, da nichtlineare Beziehungen zwischen den Variablen bestehen könnten, die durch diese Indizes nicht abgebildet werden.

## Identifikation von Ausreißern und einflussreichen Datenpunkten

* *Hebelwerte* $h_j$ erlauben die Identifikation von Ausreissern aus der gemeinsamen Verteilung der unabhängigen Variablen, d.h. einzelne Fälle, die weit entfernt vom  Mittelwert der gemeisamen Verteilung der unabhängigen Variablen liegen und somit einen starken Einfluss auf die Regressionsgewichte haben können. Diese werden mit der Funktion `hatvalues` ermittelt. Kriterien zur Beurteilung der Hebelwerte variieren, so werden von Eid et al. (2017) Grenzen von $2\cdot k / n$ für große und $3\cdot k / n$ für kleine Stichproben vorgeschlagen, in den Vorlesungsfolien werden Werte von $4/n$ als auffällig eingestuft. Alternativ zu einem festen Cut-Off-Kriterium kann die Verteilung der Hebelwerte inspiziert und diejenigen Werte kritisch betrachtet werden, die aus der Verteilung ausreißen.

* *Cooks Distanz* $CD_i$ gibt eine Schätzung, wie stark sich die Regressionsgewichte verändern, wenn eine Person $i$ aus dem Datensatz entfernt wird. Fälle, derem Elimination zu einer deutlichen Veränderung der Ergebnisse führen würden, sollten kritisch geprüft werden. Als einfache Daumenregel gilt, dass $CD_i>1$ auf einen einflussreichen Datenpunkt hinweist. Cooks Distanz kann mit der Funktion `cooks.distance` ermittel werden.

* die Funktion `influencePlot` des `car`-Paktes erzeugt ein "Blasendiagramm" zur simultanen grafischen Darstellung von Hebelwerten (auf der x-Achse), studentisierten Residuen (auf der y-Achse) und Cooks Distanz (als Größe der Blasen). Vertikale Bezugslinien markieren das Doppelte und Dreifache des durchschnittlichen Hebelwertes, horizontale Bezugslinien die Werte -2, 0 und 2 auf der Skala der studentisierten Residuen. Fälle, die nach einem der drei Kriterien als Ausreißer identifiziert werden, werden im Streudiagramm durch ihre Zeilennummer gekennzeichnet. Diese Zeilennummern können verwendet werden, um sich die Daten der auffälligen Fälle anzeigen zu lassen.

```{r}

# Hebelwerte
n <- length(residuals(mod))
h <- hatvalues(mod) # Hebelwerte
df_h <- data.frame(h) # als Data.Frame für ggplot
ggplot(data = df_h, aes(x = h)) + 
     geom_histogram(aes(y =..density..),  bins = 15)+
  geom_vline(xintercept = 4/n, col = "red") # Cut-off bei 4/n

# Cooks Distanz
CD <- cooks.distance(mod) # Cooks Distanz
df_CD <- data.frame(CD) # als Data.Frame für ggplot
ggplot(data = df_CD, aes(x = CD)) + 
     geom_histogram(aes(y =..density..),  bins = 15)+
  geom_vline(xintercept = 1, col = "red") # Cut-Off bei 1

# Blasendiagramm mit Hebelwerten, studentisierten Residuen und Cooks Distanz
# In "IDs" werden die Zeilennummern der auffälligen Fälle gespeichert,
# welche gleichzeitig als Zahlen im Blasendiagramm ausgegeben werden
InfPlot <- influencePlot(mod)
IDs <- as.numeric(row.names(InfPlot))
# Werte der identifizierten Fälle
InfPlot
# Rohdaten der auffälligen Fälle (gerundet für bessere Übersichtlichkeit)
round(Schulleistungen[IDs,],2)
# z-Standardisierte Werte der auffälligen Fälle
round(scale(Schulleistungen)[IDs,],2) 
```

Die Funktion `scale` z-standardisiert den Datensatz, mit Hilfe von `[IDs,]`, werden die entsprechenden Zeilen der Ausreißer aus dem Datensatz ausgegeben und anschließend auf 2 Nachkommastellen gerundet. Mit Hilfe der z-standardisieren Ergebnisse lassen sich Ausreißer hinsichtlich ihrer Ausprägungen einordnen:


### Interpretation

Was ist an den fünf identifizierten Fällen konkret auffällig?

* Fall 6: recht niedrige Lesekompetenz bei gleichzeitig überdurchschnittlichem IQ (Ausreißer aus der gemeinsamen Verteilung der Prädiktoren)
* Fall 9: Sehr hohe Werte in IQ, Lesen & Mathe
* Fall 33: Durchschnittliche Matheleistung "trotz" eher niedriger Intelligenz
* Fall 80: Sehr niedriger IQ, gleichzeitig überdurchschnittliche Lesekompetenz (Ausreißer aus der gemeinsamen Verteilung der Prädiktoren)
* Fall 99: Sehr niedrige Werte in IQ, Lesekompetenz und Mathematik

Die Entscheidung, ob Ausreißer oder auffällige Datenpunkte aus Analysen ausgeschlossen werden, ist schwierig und kann nicht pauschal beantwortet werden. Im vorliegenden Fall wäre z.B. zu Überlegen, ob die Intelligenztestwerte der Fälle 80 und 99, die im Bereich von Lernbehinderung oder sogar geistiger Behinderung liegen, in einer Stichprobe von Schülern/innen aus Regelschulen als glaubwürdige Messungen interpretiert werden können oder als Hinweise auf mangelndes Commitment bei der Beantwortung.


## Literatur
[Eid, M., Gollwitzer, M., & Schmitt, M. (2017).](https://hds.hebis.de/ubffm/Record/HEB366849158) *Statistik und Forschungsmethoden* (5. Auflage, 1. Auflage: 2010). Weinheim: Beltz. 


* <small> *Blau hinterlegte Autorenangaben führen Sie direkt zur universitätsinternen Ressource.*

#
$*$ *Diese Sitzung basiert zum Teil auf Unterlagen von Prof. Johannes Hartig aus dem SoSe 2019.*

