---
title: "Loops und Funktionen"
output: 
  learnr::tutorial:
  progressive: false
  allow_skip: true
  includes:
    after_body: footer.html
    in_header: header.html
runtime: shiny_prerendered
---

```{r setup, include=FALSE}
library(learnr)
data(mdbf, package = 'PsyBSc7')
knitr::opts_chunk$set(echo = FALSE)
learnr::tutorial_options(exercise.eval = FALSE)
```

## Aufgaben

*Zur Bearbeitung der Aufgaben öffnen Sie bitte ein neues RStudio-Fenster. Nutzen Sie für die Aufgaben den Datensatz `mdbf.rds`. Die Daten können mittels des `PsyBSc7::Aufgaben_3()`-Befehls geladen werden. Der Datensatz enthält 98 Beobachtungen auf 12 Variablen, allesamt Items des **M**ehr**d**imensionalen **B**efindlichkeits**f**ragebogens. In diesem Fragebogen werden Adjektive zur Beschreibung der aktuellen Stimmung genutzt um die drei Dimensionen der Stimmung - Gut vs. Schlecht, Wach vs. Müde und Ruhig vs. Unruhig - zu erheben.*



Variable | Adjektiv | Richtung | Dimension 
-------- | -------- | -------- | --------- 
`stim1` | zufrieden | positiv | Gut vs. Schlecht
`stim2` | ausgeruht | positiv | Wach vs. Müde
`stim3` | ruhelos | negativ | Ruhig vs. Unruhig
`stim4` | schlecht | negativ | Gut vs. Schlecht
`stim5` | schlapp | negativ | Wach vs. Müde
`stim6` | gelassen | positiv | Ruhig vs. Unruhig
`stim7` | müde | negativ | Wach vs. Müde
`stim8` | gut | positiv | Gut vs. Schlecht
`stim9` | unruhig | negativ | Ruhig vs. Unruhig
`stim10` | munter | positiv | Wach vs. Müde
`stim11` | unwohl | negativ | Gut vs. Schlecht
`stim12` | entspannt | positiv | Ruhig vs. Unruhig


*Schreiben Sie eine Funktion, die für alle Variablen in einem beliebigen Datensatz gleichzeitig jeweils die univariate Normalverteilung mit dem Shapiro-Wilk-Test prüft und die Verteilungen grafisch darstellt. Ermöglichen Sie dabei durch ein Argument die Wahl zwischen Histogramm und QQ-Plot und legen Sie dafür eine Voreinstellung fest. Wenden Sie die Funtion zum Schluss auf den Datensatz `mdbf` an. Vergessen nicht, den Datensatz hierfür aber vorher zu laden.*

**Bonus**:

*- Nutzen Sie das `main`-Argument um die Abbildungen mit den korrekten Namen der dargestellten Variablen zu versehen.*
*- Geben Sie die Ergebnisse der Shapiro-Tests als `data.frame` mit den Spalten Variablenname, Teststatistik und $p$-Wert aus.*

*Für die einfache Variante:*

```{r}
# Definition der Funktion
normal <- function(data, hist = TRUE) {
  
  # Leere Ergebnisse anlegen
  shap <- list()
  
  # Loop
  for (i in 1:ncol(data)) {
    # Shapiro
    shap[[i]] <- shapiro.test(data[, i])
    
    # Plot Wahl
    if (hist) {
      hist(data[, i])
    } else {
      qqnorm(data[, i])
      qqline(data[, i])
    }
  }

  return(shap)
}

# Anwendung
normal(mdbf)
```

*Tipp:*

*Legen Sie eine leere Liste an (mit `<- list()`), in der schrittweise die Ergebnisse des Shapiro-Wilk-Tests abgelegt werden können.*

*Die Schleife muss durch alle items im Datensatz durchlaufen. Man benötigt also eine hierzu eine Information über die anzahl der Spalten.*

*QQ-Plots können mit `qqnorm` erstellt werden. Die diagonale Linie kann zudem mit `qqline` hinzugefügt werden.*

*Mittels `if` kann ein optionaler plot als histogram oder QQ-plot hinzugefüht werden.*



*Mit den Bonus-Aufgaben:*

```{r}
# Lade Datensatz
# mdbf <- readRDS("PFAD ZUM ORDNER MIT DEM DATENSATZ")

# Definition der Funktion
normal <- function(data, hist = TRUE) {
  
  # Leere Ergebnisse anlegen
  shap <- data.frame(variable = NA, statistic = NA, p.value = NA)
  
  # Loop
  for (i in 1:ncol(data)) {
    # Shapiro
    test <- shapiro.test(data[, i])
    shap[i, ] <- c(names(data)[i], test$statistic, test$p.value)
    
    # Plot Wahl
    if (hist) {
      hist(data[, i], main = names(data)[i])
    } else {
      qqnorm(data[, i], main = names(data)[i])
      qqline(data[, i])
    }
  }

  return(shap)
}

# Anwendung
normal(mdbf)
```

*Tipp:*

*Legen Sie eine leere Liste an (mit `<- list()`), in der schrittweise die Ergebnisse des Shapiro-Wilk-Tests abgelegt werden können.*

*Die Schleife muss durch alle items im Datensatz durchlaufen. Man benötigt also eine hierzu eine Information über die anzahl der Spalten.*

*QQ-Plots können mit `qqnorm` erstellt werden. Die diagonale Linie kann zudem mit `qqline` hinzugefügt werden.*

*Mittels `if` kann ein optionaler plot als histogram oder QQ-plot hinzugefüht werden.* 

*Die `data.frame` Funktion erlaubt es, ein data frame anzulegen.*
